臺灣臺南地方法院民事判決　　　　　　　100年度訴字第578號
原　　　告　姜宜宏
訴訟代理人　曾怡靜律師
被　　　告　有限責任臺南第三信用合作社
法定代理人　鄭慶玉
訴訟代理人　連桂彬
上列當事人間債務人異議之訴事件，經本院於民國100年11月1日
言詞辯論終結，判決如下：
    主      文
被告不得持本院九十九年度司執字第六三九七五號債權憑證於原
告繼承被繼承人姜進財之遺產範圍外對原告為強制執行。
本院一００年度司執字第二一三七二號強制執行事件對原告所為
之強制執行程序應予撤銷。
訴訟費用由被告負擔。
    事實及理由
壹、程序方面：按訴狀送達後，原告不得將原訴變更或追加他訴
    ，但請求之基礎事實同一、不甚礙被告之防禦及訴訟之終結
    者，不在此限。民事訴訟法第255條第1項第2款、第7款分別
    定有明文。次按強制執行法第14條所定債務人異議之訴，雖
    係以排除執行名義之執行力為目的，故提起此一訴訟之原告
    ，固得請求判決宣告不許就執行名義為強制執行，以排除該
    執行名義之執行力，使債權人無從依該執行名義聲請為強制
    執行。惟如債權人已就債務人之財產聲請強制執行，則債務
    人請求撤銷該強制執行程序，以排除其強制執行，難謂此一
    請求無實益而為不當之聲明，又縱認當事人僅請求撤銷該強
    制執行程序，而未請求他造就執行名義不得為強制執行，其
    訴之聲明或有不明瞭或不完足之處，亦應依法行使闡明權，
    命其敘明或補充之，以資明確（最高法院87年度台上字第15
    78號判決參照）。本件原告起訴時僅聲明請求「被告不許持
    本院民國99年9月21日南院龍99司執廣字第63975號債權憑證
    對原告為強制執行。」嗣於100年11月1日本件言詞辯論時當
    庭變更訴之聲明為：「一、被告不得持本院99年9月21日南
    院99司執字第63975號債權憑證於原告繼承被繼承人姜進財
    之遺產範圍外對原告為強制執行。二、本院100年度司執字
    第21372號強制執行事件對原告所為之強制執行程序應予撤
    銷。」揆諸前揭說明，並核其請求之基礎事實相同，且無礙
    於被告之攻擊防禦及訴訟終結，於法自屬有據，應予准許。
貳、實體方面：
一、原告起訴主張：
  (一)緣原告之母親姜蕭寶足於82年10月27日以新台幣（下同）90
    0餘萬元購買坐落台南市○○區○○段208地號土地及其上同
    段353建號即門牌號碼台南市○○區○○街484巷28號建物，
    同時向訴外人慶豐商銀台南分行貸款，並就該土地及建物設
    定抵押權。嗣因景氣不佳及原告之父親即被繼承人姜進財因
    經營商業週轉不靈，致無法清償銀行債務，故於86年10月24
    日向被告借款200萬元，並擔任其配偶姜蕭寶足向被告借款
    200萬元之連帶保證人，共借款400萬元。詎姜進財及姜蕭寶
    足向被告借款後，均無力清償債務，經訴外人慶豐商銀台南
    分行持本院85年促字第23216號支付命令，於87年7月16日向
    本院聲請強制執行，並由本院以87年執字第10050號執行事
    件對姜進財及姜蕭寶足為強制執行，經拍賣上開不動產（拍
    定金額：336萬元）及台南市○○區○○段332、337、340地
    號土地及其上235建號建物（拍定金額：269萬1,000元）後
    ，分配結果為被告分配1,717,592元，而姜進財之借款債務
    尚有本金1,387,244元未清償，姜進財為姜蕭寶足擔任連帶
    保證人之債務亦尚有本金1,387,244元未清償，以上債務共
    計2,774,488元。
  (二)其後，被告以前開債權，聲請本院對姜進財及姜蕭寶足核發
    支付命令，並由本院於90年3月30日核發90年度促字第13517
    號支付命令，該支付命令於90年5月11日確定。被告以前開
    支付命令陸續聲請本院強制執行姜進財（姜進財93年10月30
    日死亡後為原告、姜雅惠）、姜蕭寶足之財產，因未能全部
    受償，依序由本院發給90年度執字第24043號、95年度執字
    第11564號、99年度司執字第63975號債權憑證。嗣被告再度
    持本院99年度司執字第63975號債權憑證，向本院聲請對原
    告之財產強制執行，並經本院以100年度司執字第21372號執
    行在案。
  (三)姜進財及姜蕭寶足向被告共借款400萬元，並互為連帶保證
    人，該款項係為姜進財清償債務之用，原告並未因此而取得
    或享受任何利益，是由原告繼承該筆債務，顯失公平：
    1.按繼承人對於被繼承人之債務，以因繼承所得遺產為限，
      負清償責任。繼承在民法繼承編98年5月22日修正施行前
      開始，繼承人對於繼承開始以前已發生代負履行責任之保
      證契約債務，由其繼續履行債務顯失公平者，以所得遺產
      為限，負清償責任，民法第1148條第2項、民法繼承編施
      行法第1條之3第2項分別定有明文。又按關於由繼承人繼
      續履行繼承債務是否顯失公平，應由法院審酌繼承人有無
      繼承遺產及其額度，目前財產狀況，及其被繼承人債務發
      生之關連性等因素判斷之。亦即，債務之發生直接與繼承
      人有關連者，如被繼承人為繼承人求學、分居或營業所發
      生之負債，由繼承人繼承該債務即非顯失公平。被繼承人
      曾於繼承開始前贈與繼承人超逾所負債務財產，或依被繼
      承人對繼承人之扶養狀況，與所負債務之金額比例為比較
      ，尚非顯然失衡者，皆係因繼承人之受有利益而影響被繼
      承人債務之清償，亦可認非顯失公平。至若繼承人與繼承
      債務之發生並無關連、或繼承人對被繼承人財產狀況全然
      無涉，且依債務人之經濟狀況，承受繼承債務將影響其生
      存權及人格發展者，若仍令繼承人就被繼承人債務負完全
      之清償責任，自屬顯失公平。
    2.本件原告僅自姜進財處繼承潤泱噴漆處，潤泱噴漆處於93
      年11月16日之資產負債表之淨值僅176,165元：被繼承人
      姜進財於93年10月30日死亡，而自本院調閱台南市稅務局
      有關潤泱噴漆處之申報資料，可知該商號為姜進財所獨資
      ，資本額僅9,000元，截至93年11月16日止，潤泱噴漆處
      之負債及淨值總額為176,165元，並由原告繼承，除此之
      外，原告並未繼承姜進財其他財產。
    3.原告於姜進財生前已善盡扶養義務，且原告已為其清償債
      務約188萬元，已遠超過所繼承之潤泱噴漆處之淨值：
      (1)姜進財生前於89年間中風，至93年死亡止，均由原告照
        顧並負擔扶養義務（每月所需費用包含醫療費用、尿布
        等約2萬元），期間原告並負擔姜進財配偶姜蕭寶足之
        生活費用（每月6,000元），每月共約負擔26,000元，
        至93年姜進財死亡止，共計約負擔116萬元。
      (2)姜進財於89年中風前所負擔之債務，於中風後因無工作
        能力而無力清償，於93年死亡前，原告已代清償姜進財
        積欠之私人借款約100萬元。於99年間，原告復為姜進
        財清償其生前積欠慶豐銀行債務（為姜蕭寶足借款之連
        帶保證人，該債權後轉讓予匯誠第二資產管理股份有限
        公司）88萬元，故原告自姜進財89年中風後至99年間，
        已為其支出並清償債務共計304萬元。
      (3)原告所繼承自姜進財之財產，僅有潤泱噴漆處，繼承時
        其淨值僅176,165元。惟姜進財生前自87年起已開始無
        力清償借款債務，原告僅知悉家中房屋為銀行拍賣之事
        實，惟房屋經拍賣後，是否尚仍有尚未清償之債務，因
        原告並非債務人，復未收受任何文件，亦未曾經姜進財
        或姜蕭寶足告知，並非原告所能知悉。原告復已善盡其
        對於姜進財之扶養義務、並為其清償債務188萬元，已
        逾原告所繼承之潤泱噴漆處淨值。
      (4)被繼承人姜進財向被告之借款及保證債務，係為清償其
        經營商業所生之債務，與原告並無關聯性，並非為原告
        所發生之負債，由原告承擔該債務，顯失公平：原告除
        繼承潤泱噴漆處外，其目前所有財產並非來自於被繼承
        人姜進財，被繼承人姜進財對於被告所負之債務，亦與
        原告求學、分居或營業所發生之負債或其他無何關連性
        。況原告已善盡對被繼承人姜進財之扶養義務、並為其
        清償其他債務達188萬元，顯已逾原告所繼承而來之潤
        泱噴漆處之淨值；且被繼承人死亡時原告業已28歲，向
        被告借款時原告已22歲，其生活及財務均已與被繼承人
        獨立，難認原告有知悉被繼承人負擔對被告所負債務之
        可能，是倘認原告應代負被繼承人之債務，則使原告儲
        蓄多時累積之存款、或名下所有之不動產，勢將遭被告
        追償債務，造成原告經濟生活基礎不穩定，毋寧過苛，
        而影響其生存權發展及財產權之維護，是以，本件若由
        原告繼續履行被繼承人之債務，已顯失公平。
  (四)台南市○○區○○段88、88-1、89地號土地及其上未保存登
    記建物，原為原告之祖母（姜進財之母親）姜洪淺所有，姜
    進財死亡後，姜洪淺於99年4月25日死亡後，由原告代位繼
    承：
    1.按繼承在民法繼承編中華民國98年5月22日修正施行前開
      始，繼承人已依民法第1140條之規定代位繼承，由其繼續
      履行繼承債務顯失公平者，以所得遺產為限，負清償責任
      。民法繼承編施行法第1條之3第3項定有明文。次按代位
      繼承係以自已固有之繼承權直接繼承祖之遺產，並非繼承
      父或母之權利，孫對於祖之遺產，有無代位繼承之資格，
      自應以祖之繼承開始為標準而決定之，故對父或母之遺產
      拋棄繼承，不能即謂對祖之遺產拋棄代位繼承（最高法院
      87年度台上字第1556號判決參照）。
    2.上開土地及其上未保存登記建物均由原告代位繼承而取得
      ，係原告基於固有之繼承權而取得，並非承繼姜進財之權
      利，且原告並未自被繼承人姜進財處繼承遺產，亦從未收
      受任何法院執行文書或債權之通知，原告完全不知有繼承
      債務之情事，是由原告代負上開借款債務及保證契約債務
      之履行責任有顯失公平之處。
  (五)台南市○○區○○段241地號土地及其上同段72建號即門牌
    號碼台南市○○區○○街562巷43弄2號建物全部：
    1.按繼承在民法繼承編中華民國98年5月22日修正施行前開
      始，繼承人對於繼承開始以前已發生代負履行責任之保證
      契約債務，由其繼續履行債務顯失公平者，以所得遺產為
      限，負清償責任。繼承在民法繼承編中華民國98年5月22
      日修正施行前開始，繼承人因不可歸責於己之事由或未同
      居共財者，於繼承開始時無法知悉繼承債務之存在，致未
      能於修正施行前之法定期間為限定或拋棄繼承，且由其繼
      續履行繼承債務顯失公平者，於修正施行後，以所得遺產
      為限，負清償責任。民法繼承編施行法第1條之3第2、4項
      分別定有明文。
    2.原告取得上開土地及房屋之所有權，係基於拍賣及贈與（
      於89年7月1日由贈與人姜蕭寶足贈與原告），並非繼承姜
      進財之遺產。又原告對與姜進財同居共財乙情不爭執，惟
      查閱鈞院歷年關於姜進財之執行卷宗（87年執字第10050
      號、90年度執字第24043號、95年度執字第11564號、99年
      執字第63975號），原告從未收受任何法院執行文書或債
      權之通知，亦未經主債務人姜蕭寶足或姜進財生前告知，
      原告完全不知有繼承債務之情事，況原告於姜進財在世時
      負擔扶養義務，並已為其清償債務約100萬元，姜進財死
      亡後復為其清償88萬元之債務，是以，考量原告並未繼承
      姜進財之遺產，並已為其清償債務188萬元，足徵由原告
      代負上開借款債務及保證契約債務之履行責任有顯失公平
      之處。
  (六)高雄市○○區○○段445-4地號土地及其上同段525建號即門
    牌號碼高雄市小港區○○○○街346號之房屋：該土地及房屋
    為原告同母異父之胞姊李季芹借用原告之名義所買受，並向
    銀行貸款，並非原告所有，而目前該房屋為實際所有權人李
    季芹使用中，貸款亦由其繳付。
  (七)末按執行名義成立後，如有消滅或妨礙債權人請求之事由發
    生，債務人得於強制執行程序終結前，向執行法院對債權人
    提起異議之訴。如以裁判為執行名義時，其為異議原因之事
    實發生在前訴訟言詞辯論終結後者，亦得主張之，強制執行
    法第14條第1項定有明文。本件執行名義之支付命令既於90
    年5月11日確定，上開民法繼承編及施行法之條文復於98年6
    月10日公布施行，自屬強制執行法第14條第1項所指之情形
    ，爰依此規定提起債務人異議之訴。
  (八)並聲明：
    1.被告不得持本院99年9月21日南院99司執字第63975號債權
      憑證於原告繼承被繼承人姜進財之遺產範圍外對原告為強
      制執行。
    2.本院100年度司執字第21372號強制執行事件對原告所為之
      強制執行程序應予撤銷。
二、被告則以：
  (一)原告之父親即被繼承人姜進財於86年10月24日簽發借據向被
    告辦理抵押貸款200萬元，並於同年月日擔任其配偶姜蕭寶
    足向被告借款200萬元之連帶保證人（姜進財與姜蕭寶足各
    為借款人，且互為保證人），因姜進財、姜蕭寶足未依約定
    履行清償之義務，被告遂於88年11月11日經本院民事執行處
    強制執行拍賣抵押物取償（本院87年執字第10050號)，除受
    償部分本金及利息違約金共計1,717,592元外，尚不足債權
    本金2,774,488元及自88年11月12日起至清償日止，按週年
    利率百分之9.125計算之利息及違約金。
  (二)詎姜進財於93年10月30日死亡，其第一順位繼承人即原告、
    訴外人姜雅惠並未依民法繼承編之規定於法定期間內聲明拋
    棄繼承或限定繼承，依修正前之民法繼承編規定應屬概括繼
    承，當即繼承被繼承人之所有一切權利及義務，故原告主張
    本案適用民法繼承編施行法第1條之3第2項之規定顯有違誤
    ，蓋本案被繼承人姜進財所負之債務為借款債務，非為保證
    債務，不適用上開法條之規定，而係應適用民法繼承編施行
    法第1條之3第1項之規定，亦即繼承在民法繼承編98年5月22
    日修正施行前開始，繼承人未逾修正施行前為限定繼承之法
    定期間且未為概括繼承之表示或拋棄繼承者，自修正施行之
    日起，適用修正後民法第1148條、第1153條至第1163條之規
    定。惟本案繼承人已逾上開法條規定之法定期間，故不適用
    新修正後之民法第1148條、第1153條至第1163條之規定。
  (三)本院100年度司執字第21372號強制執行事件之執行標的為台
    南市○○區○○段88、88-1、89地號土地，系爭3筆土地係
    原告代位被繼承人姜進財繼承其母親姜洪淺之遺產。又原告
    雖主張系爭3筆土地係由其以固有之繼承權繼承被繼承人姜
    洪淺之遺產，惟被告否認之，蓋原告雖為民法繼承篇第1138
    條所定之第1順序直系血親卑親屬，依法固有繼承被繼承人
    姜洪淺之遺產無誤，然該編第1139條另規定第1順序之繼承
    人以親等近者為先，而原告與被繼承人姜洪淺間為二親等直
    系血親，故姜洪淺於99年4月25日死亡時其遺產之繼承應歸
    第1順序直系血親卑親屬一親等之子女所繼承，亦即由原告
    之父親姜進財及其兄弟姊妹（即原告之姑叔伯）繼承，原告
    所取得之繼承權應係來自於其父親姜進財（93年10月30日歿
    ），故原告主張係以其固有之繼承權繼承系爭3筆土地顯與
    法不合。另經被告向財政部國稅局查詢營利事業登記發現潤
    泱噴漆處（統一編號：00000000）之營利事業單位負責人為
    原告，設立日期為75年12月12日，惟依該設立時間以觀，原
    告年僅11歲，如何擔任負責人？被告遂翻閱被繼承人姜進財
    前申請貸款資料查得潤泱噴漆處之前負責人為姜進財，且營
    業地點即為當時之住家1樓，亦為貸款之抵押擔保品，故由
    此顯見原告於繼承開始即認有概括繼承之意思及事實。至原
    告主張潤泱噴漆處之淨值為176,165元，被告則無意見。
  (四)原告於92年3月26日繼承開始前2年內以249萬元投標購買台
    南市○○區○○街562巷43弄2號之不動產（本院90年執字第
    23417號），其購買價金是否自被繼承人姜進財處，抑或自
    潤泱噴漆處贈與，尚存疑慮？又由戶籍謄本之記載可知，原
    告目前住所為台南市○○區○○街56243弄2號，並於92年9
    月26日即設籍於此，然被告之債務人即原告之父親姜進財亦
    於92年9月26日遷入上開台南市○○區○○街562巷43弄2號
    ，且2人均由同一處所台南市○區○○街105巷25號，同一時
    間遷入設籍，顯見原告所言其與父親姜進財2人係同居共財
    ，況姜進財死亡之時，原告已29歲之齡，並非未成年人，豈
    有不知應拋棄繼承之理，縱因服喪期間悲痛之情使然，法亦
    定有寬展期（繼承開始後3個月內），然原告均未主張對己
    有利之權（拋棄繼承），依當時法令應屬概括繼承論。
  (五)此外，原告於96年9月12日另購買高雄市小港區○○○○街346
    號之房產，而依新修民法繼承編施行法第1條之1及第1條之3
    各項條文之修法原意均著重於「由繼承人繼續履行債務顯失
    公平者，以所得遺產為限負清償責任。」本案原告自被繼承
    人姜進財處繼承潤泱噴漆處營利事業及代位繼承台南市○○
    區○○段3筆土地，復有上開2筆分別於繼承開始前、後2年
    內購置之不動產，均足徵依原告所擁有之財產能力，由其繼
    續履行債務，並無顯失公平之處。
  (六)並聲明：原告之訴駁回。
三、本件經依民事訴訟法第270條之1第1項第3款規定，整理並協
    議兩造不爭執事項暨簡化爭點為：
  (一)兩造不爭執之事項：
    1.原告之父親姜進財於生前向被告借款200萬元，並擔任其
      配偶姜蕭寶足向被告借款200萬元之連帶保證人，後2人均
      無力清償借款，經訴外人慶豐商銀台南分行以本院87年執
      字第10050號執行事件對姜進財為強制執行後，經分配結
      果，姜進財之借款債務尚有本金1,387,244元尚未清償，
      姜進財為姜蕭寶足擔任連帶保證人之債務亦尚有本金1,38
      7,244元未清償，以上債務共計2,774,488元。其後被告以
      前開債權，聲請本院對姜進財及姜蕭寶足核發支付命令，
      並由本院於90年3月30日核發90年度促字第13517號支付命
      令，該支付命令於90年5月11日確定。被告以前開支付命
      令陸續聲請本院強制執行姜進財（姜進財死亡後為原告、
      姜雅惠）、姜蕭寶足之財產，因未能全部受償，依序由本
      院發給90年度執字第24043號、95年度執字第11564號、99
      年度司執字第63975號債權憑證。
    2.姜進財於93年10月30日死亡，繼承人為原告姜宜宏及訴外
      人姜雅惠、姜蕭寶足。嗣姜進財之母親姜洪淺於99年4月
      25日死亡，原告代位姜進財繼承取得姜洪淺坐落台南市○
      ○區○○段88、88-1、89地號土地之所有權。
    3.被告持本院99年度司執字第63975號債權憑證，向本院聲
      請對原告之財產強制執行（本院100年度司執字第21372號
      ）。
  (二)兩造爭執之事項：
    1.原告因繼承而負擔前開債務，由其繼續履行債務有無顯失
      公平？
    2.原告繼承姜進財取得之財產為何？
      (1)原告代位姜進財繼承取得姜洪淺坐落台南市○○區○○
        段88、88-1、89地號土地之所有權，是否屬原告繼承姜
        進財所得之遺產？
      (2)原告繼承潤泱噴漆處所取得姜進財之財產為何？
      (3)原告所有坐落台南市○○區○○街562巷43弄2號之不動
        產及高雄市小港區○○○○街346號之房屋，是否係因姜
        進財贈與所得？
四、本院得心證之理由：
  (一)按繼承人對於被繼承人之債務，以因繼承所得遺產為限，負
    清償責任，現行民法第1148條第2項定有明文。次按98年6月
    10日修正公布之民法繼承編施行法第1條之3第2、4項規定：
    「繼承在民法繼承編中華民國98年5月22日修正施行前開始
    ，繼承人對於繼承開始以前已發生代負履行責任之保證契約
    債務，由其繼續履行債務顯失公平者，以所得遺產為限，負
    清償責任。繼承在民法繼承編中華民國98年5月22日修正施
    行前開始，繼承人因不可歸責於己之事由或未同居共財者，
    於繼承開始時無法知悉繼承債務之存在，致未能於修正施行
    前之法定期間為限定或拋棄繼承，且由其繼續履行繼承債務
    顯失公平者，於修正施行後，以所得遺產為限，負清償責任
    。」窺其立法旨意，乃認現代社會福利國家，應讓社會經濟
    弱者之生活能達一般人基本生活水準，並有消弭貧窮，改善
    提升其生活品質之作為義務，以保障憲法第15條之生存權，
    對於繼承開始時繼承人代負履行責任之保證契約債務，或對
    於因不可歸責於己之事由或未共同生活，以致不知繼承債務
    存在者，因該繼承人對被繼承人之財產狀況無從完全知悉掌
    握，若承受繼承債務將影響其生存權或人格發展，為顯失公
    平，均不宜令繼承人就被繼承人債務負完全清償責任。是以
    ，在繼承人符合「代負履行責任之保證契約債務」，或
    「因不可歸責於己之事由」或「未同居共財」，於「繼承開
    始時無法知悉繼承債務之存在」，致未能於修正施行前之法
    定期間為限定或拋棄繼承，且由其繼續履行繼承債務「顯失
    公平」等要件時，繼承人遂得以所得遺產為限負清償之責。
    經查，原告之父姜進財係於93年10月30日死亡，是本件繼承
    係在民法繼承編98年5月22日修正施行前開始，而本件被告
    聲請強制執行之債權係包括姜進財之借款債務及保證債務，
    已如前述，然原告主張於系爭強制執行程序前，並無法知悉
    系爭債務之存在，此業經本院依職權調取系爭強制執行程序
    前之相關執行卷宗，並未發現原告曾代為收受法院通知之情
    事，且被告亦未能提出原告於繼承開時（或前）即已知悉系
    爭債務存在之證據，是原告主張因非可歸責於己之事由致其
    不知系爭債務之存在，堪以憑信。況依本件卷內資料顯示，
    原告於姜進財死亡時僅繼承潤泱噴漆處之資產（被告雖主張
    原告所有坐落台南市○○區○○街562巷43弄2號之不動產及
    高雄市小港區○○○○街346號之房屋，係由姜進財贈與所得
    ，然並未提出任何證據以實其說，自難憑採），而該潤泱噴
    漆處之資產於原告繼承時之淨值僅有176,165元，此為被告
    所不爭執（本院卷第138頁背面），是原告若確實知悉系爭
    債務之存在，自無不向本院聲明限定繼承或拋棄繼承之理，
    益徵原告前開主張為可採。
  (二)至被告雖抗辯原告代位姜進財而繼承取得姜洪淺所有坐落台
    南市○○區○○段88、88-1、89地號土地之所有權，亦係屬
    原告繼承姜進財之遺產所得云云，然按代位繼承係以自己固
    有之繼承權直接繼承其祖之遺產，並非繼承其父之權利，孫
    女對於其祖之遺產，有無代位繼承之資格，自應以祖之繼承
    開始為標準，而決定之（最高法院32年度決議參照）；易言
    之，代位繼承係以自已固有之繼承權直接繼承祖之遺產，並
    非繼承父或母之權利，孫對於祖之遺產，有無代位繼承之資
    格，自應以祖之繼承開始為標準而決定之，故對父或母之遺
    產拋棄繼承，不能即謂對祖之遺產拋棄代位繼承（最高法院
    87 年度台上字第1556號裁判參照）。是以，原告雖代位姜
    進財而繼承取得姜洪淺坐落台南市○○區○○段88、88-1、
    89地號土地之所有權，然此純屬原告之固有權利，並非繼承
    姜進財之權利，自非屬姜進財之遺產。況原告雖代位繼承取
    得姜洪淺之財產，然姜洪淺若有債務存在，原告亦應繼受，
    自難以原告代位繼承姜洪淺之權利義務關係，與原告繼承姜
    進財之權利義務關係，兩者混淆併論。
  (三)又按民法繼承編施行法第1條之3第2、4項所謂之「顯失公平
    」，應以繼承人與債務發生之關連性、繼承人對被繼承人繼
    承開始前財產狀況之影響程度，為重要之判斷準據，尤應特
    別考量為保證債務或借款債務成立後，繼承人對債務人財產
    狀況影響程度，不宜因保證人或借款人死亡之事實，因繼承
    人個人之資力，反增加債權人於立約時所無之利益，如有此
    情形，自屬顯失公平。復參諸此次一同修正之民法繼承編，
    將繼承制度修正為「繼承人負限定責任」為原則，繼承開始
    時，繼承人仍承受被繼承人財產上之一切權利、義務，僅對
    繼承債務，以所得遺產為限，負「有限」清償責任之旨趣，
    應認繼承人所繼承遺產與所繼承債務顯不相當時，即有「顯
    失公平」之該當，較符立法本意。至於繼承債務未償餘額尚
    有若干，繼承人其固有財產或其他收入如何，蓋非所問，俱
    與有無顯失公平之認定無涉。本件原告因非可歸責於己之事
    由致不知系爭債務之存在，已如前述，而被告又無其他證據
    足認姜進財、姜蕭寶足借款之目的與原告有何關連，或姜進
    財、姜蕭寶足係將該借款用於與原告生活之相關支出，實難
    謂原告有從中獲取系爭借款之利益，再者，被告於核貸系爭
    借款時，所審核者係借款人姜進財、姜蕭寶足本身之資力，
    並不及原告之資力，則以姜進財之遺產清償被告之債權，本
    在被告評估債權獲得清償之範圍內，而未逸出被告之預期，
    是本件若由原告負擔與己身毫無關連之系爭債務，強令原告
    需以自身努力所獲得之財產繼續清償，實難謂公平。揆諸前
    揭條文之規定，原告對於被繼承人姜進財之債務，自以所得
    遺產為限，負清償責任。
  (四)綜上所述，本件被告既未能舉證證明原告繼承姜進財之財產
    ，除了潤泱噴漆處之資產外，尚有其他財產存在，且原告主
    張其於姜進財死亡後已為姜進財清償88萬元，亦已提出代償
    證明書乙紙為憑（本院卷第88頁），復為被告所不爭執，則
    原告因繼承姜進財所取得之財產（176,165元）於清償原告
    已代償之債務（88萬元）後，自已無任剩餘。從而，原告起
    訴主張依民法繼承編施行法第1條之3第2、4項之規定，其就
    系爭債權憑證之債務應僅負限定繼承之責任，並請求判決被
    告不得持本院99年度司執字第63975號債權憑證於其繼承被
    繼承人姜進財之遺產範圍外對原告為強制執行，且本院100
    年度司執字第21372號強制執行事件對原告所為之強制執行
    程序應予撤銷，均為有理由，應予准許。
五、本件事證已臻明確，兩造其餘攻擊防禦方法及舉證方法與本
    件判決結果無涉，爰不一一論述。
六、據上論結，原告之訴為有理由，依民事訴訟法第78條，判決
    如主文。
中    華    民    國    100    年    11    月    15    日
                  民事第一庭   法  官  洪碧雀
以上正本證明與原本無異。
如不服本判決，應於判決送達後20日內，向本院提出上訴狀並表
明上訴理由，如於本判決宣示後送達前提起上訴者，應於判決送
達後20日內補提上訴理由書（須附繕本）。
如委任律師提起上訴者，應一併繳納上訴審裁判費。
中    華    民    國   100     年    11    月    18    日
                               書記官  黃稜鈞